最高法院刑事判決　　　　　　一○○年度台上字第二九○九號
上　訴　人　高于雯原名高慧清.
選任辯護人　林志忠律師
上列上訴人因偽造文書案件，不服台灣高等法院台中分院中華民
國九十八年十二月三十一日第二審更審判決（九十八年度上更(一)
字第一三一號，起訴案號：台灣台中地方法院檢察署九十四年度
【原判決誤載為九十三年度】偵字第一九六七、九八五八、一三
０六三號、九十四年度發查偵字第五號），提起上訴，本院判決
如下：
    主  文
原判決關於高于雯部分撤銷，發回台灣高等法院台中分院。
    理  由
本件原判決撤銷第一審關於上訴人高于雯（原名高慧清）部分之
科刑判決，改判論處上訴人共同連續行使偽造私文書，足以生損
害於公眾及他人罪刑（處有期徒刑一年六月，減為有期徒刑九月
。並為相關從刑之宣告）。固非無見。
惟查：（一）有罪判決書記載之事實，為判斷其適用法令當否之
準據，法院應將依職權認定與論罪科刑有關之事項，翔實記載，
然後於理由內逐一說明其憑以認定之證據，並使事實認定與理由
說明，互相適合，方為合法；倘若事實認定與理由說明，不相一
致，或事實或理由之記載前後齟齬，按諸刑事訴訟法第三百七十
九條第十四款後段規定，均屬判決理由矛盾之當然違背法令。原
判決於理由欄載稱：「上訴人所為係犯刑法第二百十條之偽造私
文書（國外大學授權書、認證書、成績單等）、第二百十二條之
偽造特種文書（國外大學碩士學位證書、TESOL 證照）、第二百
十六條行使上開偽造文書等罪暨同法第三百三十九條第一項之詐
欺取財罪」等旨（原判決正本第三十三頁第十至十四行）。係認
國外大學碩士學位證書、TESOL 證照，為刑法第二百十二條之特
種文書，且於上開論罪中亦未認有偽造「州政府證明」。然其理
由又謂：「上訴人連續使用、交付他人關於柏林頓國際學院、TR
INITY大學、美國德拉瓦大學等不實之碩士學位證書、TESOL證照
、州政府證明之從一重論處行使偽造私文書罪，……。」（原判
決正本第三十三頁倒數第一行至第三十四頁第三行）。復認柏林
頓國際學院、TRINITY 大學、美國德拉瓦大學等不實之碩士學位
證書、TESOL 證照為偽造之私文書，並有不實之「州政府證明」
。其理由前後齟齬，有判決理由矛盾之違誤。又原判決事實欄一
記載：楊忠璇（已判決確定）出具之當地政府認證書等私文書均
屬不實，及上訴人即提供學員名單與不實之成績內容交予楊忠璇
，由楊忠璇負責製作不實成績單、當地政府認證書等私文書，…
…等情（原判決正本第二頁第十一至十五行、倒數第三至五行）
；及其事實欄一之（一）又稱：張乘瑜（已判決確定）以上訴人
所提供自行設計印製之上開文件、不實之國外大學授權書及當地
政府認證書、BIC 授權暨州政府認證等相關文件，偽稱得有美國
考試局認可等名義，以資取信他人，使他人誤認係美國主管考試
機關認可之方式，對外廣告行使，嗣上訴人於民國九十三年四月
某日，交付偽造之ICAL TESOL教師執照、美國州政府證明、TRIN
IT Y大學碩士學位證書及成績單予李宗玥等人等情（原判決正本
第三頁第十至十五行，倒數第二行至第四頁第一行）。其所稱之
「當地政府認證書」、「美國州政府證明」，具體名稱及內容為
何？原判決未予敘明，事實已欠明確。且依原判決理由所載：駐
美國代表處九十四年三月二十二日美領字第050241號函覆：德拉
瓦政府二００二年四月十日所發證明書：經向德拉瓦政府查證獲
復，上揭證明書為真實等旨（原判決正本第十五頁倒數第七行、
第一行至十六頁第一行）。已不足認德拉瓦州政府之證明書為偽
造。雖原判決理由另稱：本件有被害人李宗玥等所提出之偽造之
美國德克薩斯州之州政府證明在卷可佐（原判決正本第十頁第一
至四行）。然並未說明其認定美國德克薩斯州之州政府證明係屬
偽造所憑之證據。則原判決認上訴人有偽造並行使所謂「美國州
政府證明」，尚嫌無據。（二）證據雖已調查，而其內容尚未明
瞭者，即與未經調查無異，如遽行判決，仍屬應於審判期日調查
之證據未予調查之違背法令。本件於九十四年一月十三日十時三
十分許，在台中縣大里市（已改制為台中市○里區○○○路二段
五００號九樓之三柏林頓公司，所扣得之柏林頓國際學院授權書
一張（九十四年度偵字第一九六七號卷一第一三五頁），於偵查
中經檢察官函查其真偽，據駐美國代表處九十四年三月二十二日
美領字第050241號函覆稱：「BARRINGTON INTERNATIONAL COLLE
GE校長IVANB. WINNOGRAD於二００二年五月（按似為四月之誤）
十五日所發信函：本處於本年三月二日以雙掛號寄送查證信函，
郵局雙掛號回執，顯示該校已於三月七日簽收，惟本處迄未獲復
，且查無該校電話，無從聯繫，無法證實上揭信函真實性」（原
判決正本第十六頁第二至六行）。則該信函即所謂柏林頓國際學
院授權書一張，究係真正，抑為偽造？尚屬不明。原審未予釐清
，逕認該授權書為偽造，復未說明其所憑之證據，即據以論罪科
刑，有應於審判期日調查之證據未予調查之違背法令。（三）原
判決理由載稱：如附表（指原判決附表；下同）一、二所示之物
，分別為上訴人與共同正犯張乘瑜所有供犯罪所用之物，均依刑
法第三十八條第一項第二款規定宣告沒收（原判決正本第三十五
頁倒數第六至九行）。而其中附表二編號21載為「印章六枚（其
中二枚有美國考試局BIC 字樣）」；依其事實欄認定：張乘瑜以
上訴人所提供之不實文件「偽稱得有美國考試局（張乘瑜將柏林
頓國際學院BIC 中文改稱美國考試局，後又自稱發現不妥，改為
BIC 國際認證中心）認可等名義，以資取信他人，使他人誤認係
美國主管考試機關認可之方式，對外廣告行使」等情（原判決正
本第三頁第十二至十五行）。如果無訛，則該二枚有美國考試局
BIC 字樣之印章，即為偽造之印章，而應依刑法第二百十九條之
特別規定宣告沒收。原判決適用刑法第三十八條第一項第二款規
定宣告沒收，非無適用法則不當之違誤。以上或為上訴意旨所指
摘，或為本院得依職權調查之事項，應認原判決關於上訴人部分
仍有撤銷發回之原因。
據上論結，應依刑事訴訟法第三百九十七條、第四百零一條，判
決如主文。
中    華    民    國  一○○  年    五    月  三十一  日
                      最高法院刑事第五庭
                          審判長法官  林  永  茂  
                                法官  蘇  振  堂  
                                法官  林  立  華  
                                法官  蔡  國  在  
                                法官  陳  春  秋  
本件正本證明與原本無異
                                      書  記  官  
中    華    民    國  一○○  年    六    月    三    日
                                                     M